【裁判字號】    99,審訴,114
【裁判日期】    990617
【裁判案由】    偽造文書等
【裁判全文】
臺灣士林地方法院刑事判決             99年度審訴字第114號
公  訴  人  臺灣士林地方法院檢察署檢察官
被      告  乙○○
上列被告因偽造文書等案件，經檢察官提起公訴（98年度偵字第
13258 號、99年度偵字第898 號），被告於準備程序中就被訴事
實為有罪之陳述，本院合議庭裁定由受命法官獨任改依簡式審判
程序審理，並判決如下：
    主  文
乙○○共同偽造公印文，累犯，處有期徒刑柒月，扣案如附表編
號1 所示偽造「甲○○」名義之國民身分證壹張沒收。又共同行
使偽造私文書，足以生損害於公眾及他人，累犯，處有期徒刑陸
月，扣案如附表編號4 所示行動電話壹支（內含門號0000000000
號SIM 卡壹張）、附表編號2 至3 、5 至7 所示偽造「甲○○」
名義之全民健康保險卡壹張、印章壹枚、署押（即簽名）壹枚、
印文共參枚均沒收。又共同行使偽造私文書，足以生損害於公眾
及他人，累犯，處有期徒刑陸月，扣案如附表編號4 所示行動電
話壹支（內含門號0000000000號SIM 卡壹張）、附表編號2 至3
、8 至14所示偽造「甲○○」名義之全民健康保險卡壹張、印章
壹枚、署押（即簽名）共柒枚、印文共拾肆枚均沒收。應執行有
期徒刑壹年伍月，扣案如附表編號4 所示行動電話壹支（內含門
號0000000000號SIM 卡壹張）、附表編號1 至3 、5 至14所示偽
造「甲○○」名義之國民身分證壹張、全民健康保險卡壹張、印
章壹枚、署押（即簽名）共捌枚、印文共拾柒枚均沒收。
    事  實
一、乙○○前於民國97年間，因竊盜案件，經臺灣臺中地方法院
    以97年度中簡字第2055號判決處有期徒刑3 月確定，於98年
    2 月15日縮刑期滿執行完畢。詎其猶不知悔改，因缺錢花用
    ，於98年9 月初，見報紙上刊登借貸之廣告，便撥打該廣告
    上留存之電話與真實姓名年籍不詳綽號「黑仔」之成年男子
    連繫，並於同年月4 日借得新臺幣15,000元，嗣乙○○因無
    力償還借款，即與對方約定由乙○○提供其本人照片予該綽
    號「黑仔」之成年男子及所屬犯罪集團成員作為偽造他人證
    件使用，並於證件偽造完成後，由乙○○依指示前往銀行申
    請開立帳戶，以此抵償前開債務。乙○○為使債務得以抵償
    ，竟與該綽號「黑仔」之成年男子共同基於偽造印有「內政
    部印」公印文之國民身分證、行使偽造特種文書及偽造私文
    書之犯意聯絡，於98年9 月17日某時許，在臺中市○○路與
    文心路口，由乙○○提供存有本人照片檔案之光碟1 片予該
    綽號「黑仔」之成年男子及所屬犯罪集團成員，該綽號「黑
    仔」之成年男子及所屬犯罪集團成員取得上開照片光碟後，
    即於不詳之時間、地點，先委由不知情之刻印人員盜刻「甲
    ○○」名義之印章1 枚，另偽造印有「內政部印」公印文之
    「甲○○」名義國民身分證（下稱身分證）及全民健康保險
    卡（下稱健保卡）各1 張，並將乙○○之照片列印於該身分
    證及健保卡後，於98年9 月21日上午10時許，在臺中市○○
    路與大雅路口，將前揭偽造「甲○○」名義之身分證、健保
    卡及印章連同作為雙方聯繫使用之行動電話1 支（內含門號
    0000000000號SIM 卡1 張）交付予乙○○，再共同前往址設
    臺北市○○區○○路1 段27號之大眾銀行天母分行（下稱大
    眾銀行），由乙○○依指示於同日下午1 時許冒用甲○○名
    義，出示上開偽造之身分證、健保卡及印章表示欲開立帳戶
    ，並在大眾銀行開戶申請書及確認書填寫甲○○個人資料，
    且在開戶申請書之行動電話欄、確認書之客戶親簽及蓋章欄
    偽造「甲○○」名義之印文共2 枚、署押（即簽名）1 枚，
    持向大眾銀行行員行使作為申請開立帳戶使用，並將上開偽
    造「甲○○」名義之印章交付予不知情之銀行行員，使該行
    員蓋印於開戶作業檢核表之客戶姓名欄上而偽造印文，足以
    生損害於甲○○、大眾銀行帳戶管理、健保單位及內政部戶
    籍管理之正確性。乙○○復於同日即98年9 月21日下午2 時
    20 分 許，再依該綽號「黑仔」之成年男子指示，前往址設
    臺北市○○區○○路2 段48號之1 之元大證券股份有限公司
    （下稱元大證券公司），冒用甲○○名義，出示上開偽造「
    甲○○」名義之身分證、健保卡及印章表示欲開立帳戶，並
    在元大證券公司開戶契約文件之客戶基本資料卡（開設有價
    證券保管劃撥帳戶申請書）兼變更申請書上填寫甲○○個人
    資料及偽造「甲○○」名義之印文2 枚，並在上開客戶契約
    文件之封面、客戶自填徵信資料表、風險預告書、共同行銷
    客戶資料使用聲明書、開戶同意書及印鑑卡上之客戶姓名、
    委託人、立書人簽名或蓋章、客戶簽章等欄位，接續偽造「
    甲○○」名義之印文共12枚、署押（即簽名）共7 枚，持向
    元大證券公司行員白妃珍行使並作為申請開立帳戶使用，足
    以生損害於甲○○、元大證券公司帳戶、健保單位及內政部
    戶籍管理之正確性。嗣經白妃珍發現上開身分證係偽造而報
    警處理，始循線查悉上情。
二、案經臺北市政府警察局士林分局、北投分局分別報告臺灣士
    林地方法院檢察署檢察官偵查起訴。
    理  由
一、上開犯罪事實，業據被告乙○○迭於警詢、檢察官偵查及本
    院準備程序期日、審理中坦承不諱，核與證人即被害人甲○
    ○、證人白妃珍分別於警詢及檢察官偵查中所證述之情節相
    符，並有大眾銀行開戶申請書、確認書、開戶作業檢核表及
    元大證券公司開戶契約文件（內含客戶基本資料卡兼變更申
    請書、客戶自填徵信資料表、風險預告書、共同行銷客戶資
    料使用聲明書、開戶同意書）、印鑑卡各1 份附卷（參見第
    898 號偵查卷第15頁至第17頁、第13258 號偵查卷第30頁至
    第39頁）可稽，另有扣案偽造「甲○○」名義之印章1 枚、
    身分證及健保卡各1 張、行動電話1 支（內含門號00000000
    00號SIM 卡1 張）可資佐證，足認被告上開任意性自白與事
    實相符，堪予採信。本件事證明確，被告犯行洵堪認定，均
    應依法論科。
二、按國民身分證、全民健康保險卡均為特許證之一種，而刑法
    所謂公印，係指公署或公務員職務上所使用之印信而言；又
    所謂公印或公印文，係專指表示公署或公務員資格之印信而
    言，即俗稱大印與小官章及其印文（最高法院22年上字第19
    04號、69年台上字第693 號判例意旨參照），是國民身分證
    上「內政部印」之印文，核屬刑法第218 條第1 項所稱之公
    印文甚明。又偽造公印文，刑法第218 條既有獨立處罰之規
    定，且較刑法第212 條之處罰為重，則於偽造刑法第212 條
    之特種文書同時偽造公印文者，即難置刑法第218 條處刑較
    重之罪於不問（司法院大法官會議釋字第82號解釋意旨參照
    ）。次按，戶籍法第75條於97年5 月28日修正公布，該條第
    1 項、第2 項規定「意圖供冒用身分使用，而偽造、變造國
    民身分證，足以生損害於公眾或他人者，處5 年以下有期徒
    刑、拘役或科或併科新臺幣50萬元以下罰金。行使前項偽造
    、變造之國民身份證亦同。」，該法條係針對國民身分證之
    偽造、變造犯行予以明文規定，相較於刑法第212 條係針對
    所有一般特種文書之偽造、變造犯行，乃特別法與普通法關
    係，則戶籍法第75條第1 項、第2 項規定，與刑法第216 條
    、第212 條乃法規競合，應擇特別法即戶籍法第75條第1 項
    、第2 項適用。又刑法第218 條第1 項之偽造公印文罪與戶
    籍法第75條第1 項之構成要件並不相同，尚難謂戶籍法第75
    條第1 項係刑法第218 條第1 項之特別法；再者，偽造、變
    造國民身分證，並不當然需要偽造國民身分證上之公印文，
    是偽造、變造國民身分證，自不能當然包括偽造公印文在內
    ；而偽造公印或公印文，刑法第218 條第1 項既有獨立處罰
    規定，且較戶籍法第75條第1 項規定之處罰為重，則於偽造
    國民身分證同時偽造公印或公印文者，即難僅論以戶籍法第
    75條第1 項之罪，而置刑法第218 條第1 項處刑較重之罪於
    不問，先予敘明。
三、核被告乙○○偽造印有「內政部印」公印文之「甲○○」名
    義身分證、健保卡，並持以2 次申辦上開銀行帳戶之所為，
    分別係犯刑法第218 條第1 項偽造公印文罪1 罪、戶籍法第
    75條第2 項、第1 項行使偽造之國民身分證罪2 罪、刑法第
    216 條、第212 條行使偽造特種文書罪2 罪、同法第216 條
    、第210 條行使偽造私文書罪2 罪。被告與綽號「黑仔」之
    成年男子間，就上開犯行，有犯意聯絡及行為分擔，均為共
    同正犯。被告分別利用不知情之刻印人員及大眾銀行行員偽
    造「甲○○」名義之印章及印文，均為間接正犯。又被告2
    次申辦帳戶，各係於密切接近之時、地，各同時偽造上開數
    份大眾銀行及元大證券公司開戶相關資料等私文書，各所侵
    害之法益相同，各行為之獨立性極為薄弱，依一般社會健全
    觀念，在時間差距上顯難以強行分開，以視為數個舉動之接
    續施行，各為包括之一行為予以評價，較為合理，各屬基於
    單一偽造私文書犯意下之接續行為，應各論以接續犯之單純
    一罪。再被告偽造「甲○○」名義之印章、印文及署押，均
    為偽造私文書之部分及階段行為，而其偽造國民身分證、特
    種文書及私文書後復持以行使，該偽造國民身分證、特種文
    書及私文書之低度行為又各為行使之高度行為所吸收，均不
    另論罪。另被告2 次申辦帳戶以一行為，各同時觸犯行使偽
    造國民身分證罪、行使偽造特種文書罪及行使偽造私文書罪
    ，2 次犯行各為想像競合犯，分別從一重行使偽造私文書罪
    （2 罪）處斷。又起訴書內僅記載被告於如附表編號5 至6
    、9 至14所示文件上偽造「甲○○」名義之署押及印文，漏
    未敘及被告分別在如附表編號7 、8 所示大眾銀行開戶作業
    檢核表及元大證券公司開戶契約文件封面上偽造「甲○○」
    名義之印文各1 枚等部分，然各該部分均與被告被訴行使偽
    造私文書部分具有包括一罪之接續犯關係，本院自得併予審
    酌；另公訴意旨認被告偽造國民身分證部分，僅係犯戶籍法
    第75條第1 項偽造之國民身分證罪，容有誤會，本於社會基
    本事實同一之情況下，本院爰依法變更起訴法條如上。被告
    所犯上開3 罪，犯意個別，應分論併罰。再被告有事實欄所
    載前科執行情形，此有臺灣高等法院被告前案紀錄表1 份在
    卷可憑，其於前案有期徒刑執行完畢後，5 年以內故意再犯
    本件有期徒刑以上之各罪，均為累犯，均應依法加重其刑。
    爰審酌被告為抵償借款債務，竟與「黑仔」共同偽造被害人
    「甲○○」名義之個人身分證件及印章，並持以冒名向大眾
    銀行及元大證券公司開戶使用，實生損害於被害人甲○○、
    大眾銀行、元大證券公司帳戶、健保單位及內政部戶籍管理
    之正確性非輕，惟念其犯後始終坦承犯行，態度尚稱良好，
    兼衡其犯罪之動機、目的、手段、品行、智識程度及家庭生
    活狀況等一切情狀，分別量處如主文所示之刑，並定其應執
    行刑，以示儆懲。
四、另扣案如附表編號1 、2 所示偽造「甲○○」名義之身分證
    及健保卡各1 張，分別為被告所有供本件偽造公印文及行使
    偽造特種文書犯行所用及所得之物；扣案如附表編號4 所示
    行動電話1 支（內含門號0000000000號SIM 卡1 張），則係
    共同正犯「黑仔」所有供本件被告行使偽造特種文書及偽造
    私文書犯行所用之工具，業據被告於本院審理中供承明確，
    乃均依法宣告沒收，而上開偽造身分證及健保卡上偽造之「
    內政部印」公印文1 枚及被告所有照片2 張則因該身分證及
    健保卡之沒收而失所附麗，即不再宣告沒收。另扣案如附表
    編號3 所示偽造「甲○○」名義之印章1 枚、附表編號5 至
    14所示偽造「甲○○」名義之署押（即簽名）共8 枚、印文
    共17枚，不問屬於犯人與否，均應依刑法第219 條規定宣告
    沒收。
據上論斷，應依刑事訴訟法第273 條之1 第1 項、第299 條第1
項前段、第300 條，戶籍法第75條第1 項、第2 項，刑法第11條
前段、第28條、第216 條、第210 條、第212 條、第218 條第1
項、第55條、第47條第1 項、第51條第5 款、第219 條、第38條
第1 項第2 款，判決如主文。
本案經檢察官江耀民到庭執行職務。
中      華      民      國    99   年   6   月   17   日
                  刑事第一庭法  官  雷雯華
以上正本證明與原本無異。
如不服本判決，應於收受判決後10日內向本院提出上訴書狀，並
應敘述具體理由。其未敘述上訴理由者，應於上訴期間屆滿後20
日內向本院補提理由書 (均須按他造當事人之人數附繕本)「 切
勿逕送上級法院」。
                            書記官  陳麗津
中      華      民      國    99   年   6   月   17   日
附錄本判決論罪科刑法條依據：
戶籍法第75條
意圖供冒用身分使用，而偽造、變造國民身分證，足以生損害於
公眾或他人者，處5 年以下有期徒刑、拘役或科或併科新臺幣50
萬元以下罰金。
行使前項偽造、變造之國民身分證者，亦同。
將國民身分證交付他人，以供冒名使用，或冒用身分而使用他人
交付或遺失之國民身分證，足以生損害於公眾或他人者，處3 年
以下有期徒刑、拘役或科或併科新臺幣30萬元以下罰金。
刑法第210 條
偽造、變造私文書，足以生損害於公眾或他人者，處5 年以下有
期徒刑。
刑法第212 條
偽造、變造護照、旅券、免許證、特許證及關於品行、能力、服
務或其他相類之證書、介紹書，足以生損害於公眾或他人者，處
1 年以下有期徒刑、拘役或3 百元以下罰金。
刑法第216 條
行使第210 條至第215 條之文書者，依偽造、變造文書或登載不
實事項或使登載不實事項之規定處斷。
刑法第218 條第1 項
偽造公印文或公印文者，處5 年以下有期徒刑。
附表：
┌──┬─────────────────────┬─────────┐
│編號│             應  沒  收  物               │      備  註      │
├──┼─────────────────────┼─────────┤
│ 1. │偽造「甲○○」名義之國民身分證壹張。      │                  │
├──┼─────────────────────┼─────────┤
│ 2. │偽造「甲○○」名義之全民健康保險卡壹張。  │                  │
├──┼─────────────────────┼─────────┤
│ 3. │偽造「甲○○」名義之印章壹枚。            │                  │
├──┼─────────────────────┼─────────┤
│ 4. │行動電話壹支（內含門號0000000000號SIM 卡壹│                  │
│    │張）                                      │                  │
├──┼─────────────────────┼─────────┤
│ 5. │大眾銀行開戶申請書上偽造「甲○○」名義之印│99年度偵字第898 號│
│    │文壹枚。                                  │偵查卷第15頁      │
├──┼─────────────────────┼─────────┤
│ 6. │大眾銀行確認書上偽造「甲○○」名義之印文、│99年度偵字第898 號│
│    │署押（即簽名）各壹枚。                    │偵查卷第16頁      │
├──┼─────────────────────┼─────────┤
│ 7. │大眾銀行開戶作業檢核表上偽造「甲○○」名義│99年度偵字第898 號│
│    │之印文壹枚。                              │偵查卷第17頁      │
├──┼─────────────────────┼─────────┤
│ 8. │元大證券公司開戶契約文件封面上偽造「甲○○│98年度偵字第13258 │
│    │」名義之印文壹枚。                        │號偵查卷第30頁    │
├──┼─────────────────────┼─────────┤
│ 9. │元大證券公司客戶基本資料卡（開設有價證券保│98年度偵字第13258 │
│    │管劃撥帳戶申請書）兼變更申請書上偽造「劉家│號偵查卷第31頁    │
│    │榮」名義之印文共貳枚。                    │                  │
├──┼─────────────────────┼─────────┤
│ 10.│元大證券公司客戶自填徵信資料表上偽造「劉家│98年度偵字第13258 │
│    │榮」名義之印文壹枚。                      │號偵查卷第31頁背面│
├──┼─────────────────────┼─────────┤
│ 11.│元大證券公司風險預告書上偽造「甲○○」名義│98年度偵字第13258 │
│    │之署押（即簽名）、印文各壹枚。            │號偵查卷第37頁    │
├──┼─────────────────────┼─────────┤
│ 12.│元大金控集團共同行銷客戶資料使用聲明書上偽│98年度偵字第13258 │
│    │造「甲○○」名義之署押（即簽名）壹枚、印文│號偵查卷第37頁背面│
│    │共貳枚。                                  │                  │
├──┼─────────────────────┼─────────┤
│ 13.│元大證券公司開戶同意書上偽造「甲○○」名義│98年度偵字第13258 │
│    │之署押（即簽名）、印文各壹枚。            │號偵查卷第38頁    │
├──┼─────────────────────┼─────────┤
│ 14.│元大證券公司天母分公司印鑑卡上偽造「甲○○│98年度偵字第13258 │
│    │」名義之署押（即簽名）共肆枚、印文共陸枚。│號偵查卷第39頁    │
└──┴─────────────────────┴─────────┘

司法院資訊處製作；財團法人民間司法改革基金會備份。
